臺灣高等法院高雄分院刑事判決　　93年度重上更（三）字第69號
　　上　訴　人　臺灣澎湖地方法院檢察署檢察官
　　被　　　告　甲○○
　　選任辯護人　郭至卓律師
上列上訴人因被告偽造有價證券等案件，不服臺灣澎湖地方法院
85年度訴字第1 號中華民國86年1 月28日第一審判決（起訴案號
：臺灣澎湖地方法院檢察署84年度偵續字第3 號、第6 號），提
起上訴，判決後，經最高法院第三次發回更審，本院判決如下：
      主      文
原判決撤銷。
甲○○共同意圖供行使之用，而偽造有價證券，處有期徒刑參年
貳月。
偽造之陳耀星方形印章壹枚；偽造發票日八十三年七月二十二日
、到期日八十三年十二月二十二日、票面金額新臺幣捌佰捌拾陸
萬肆仟捌佰元之本票，關於發票人陳耀星部分均沒收；偽造八十
三年七月二十日抵押權設定契約書上偽造之陳耀星方形印文肆枚
均沒收。
      事      實
一、甲○○與其妻李淑琳（業經臺灣澎湖地方法院檢察署通緝中
    ）均係僑融股份有限公司（以下簡稱僑融公司，現已改組為
    融寶公司）在澎湖縣之仲介代表，83年7 月上旬，因陳振隆
    （經檢察官不起訴處分確定）欲購屋而提供其父陳瑤管與陳
    耀星2 人共有坐落澎湖縣湖西鄉○○段第610 地號土地（陳
    瑤管、陳耀星應有部分各2 分之1）予 僑融司設定抵押，欲
    借貸新臺幣（下同）2 百萬元資金，甲○○與李淑琳、陳振
    隆3 人均明知該抵押貸款並未徵得陳耀星之同意，竟共同基
    於詐欺取財、行使偽造私文書、使公務員登載不實及偽造有
    價證券之犯意之聯絡，先利用不知情之不詳姓名成年人，在
    不詳時間、地點，偽刻陳耀星之方形印章1 枚，再於83年7
    月20日，委由不知情之土地代書成年人張美芬偽造上開地號
    土地之抵押權設定契約書，並將所偽造陳耀星之印章，蓋於
    該抵押權設定契約書上（除偽造方形印文4 枚外，另蓋用圓
    形印文4 枚，係盜蓋印鑑章），而偽造該紙抵押權設定契約
    書，並進而持向澎湖縣澎湖地政事務所聲請設定本金最高限
    額8 百萬元抵押權予僑融公司而行使之，使不知情之該地政
    事務所成年承辦人員將上開不實之抵押權登載於職務上所掌
    之公文書，足生損害於陳耀星及澎湖縣澎湖地政事務所對設
    定抵押權管理之正確性。旋於83年7 月22日，復意圖供行使
    之用，在澎湖縣馬公市○○路106 號新隆華商行內，偽造陳
    耀星為共同發票人，發票日83年7 月22日、到期日83年12月
    22日、面額886 萬4 千8 百元之本票1 紙，並將偽造之陳耀
    星印章蓋於該紙本票上，並偽造陳耀星之姓名於其上（偽造
    印文2 枚、署押1 枚），李淑琳隨即將該紙偽造之本票交予
    僑融公司作為貸款之擔保而行使之，足生損害於陳耀星及僑
    融公司。僑融公司於辦妥上開抵押權之設定及取得該紙本票
    後，乃先後於83年7 月22日、同年8 月4 日匯入甲○○所經
    營之新隆華商行在臺灣省合作金庫澎湖支庫（後改為合作金
    庫銀行澎湖分行）及李淑琳擔任負責人之瑋瑜國際貿易有限
    公司（下稱瑋瑜公司）於第一商業銀行澎湖分行所開立之存
    款帳戶，其金額分別為4 百萬元及3 百萬元，甲○○交付2
    百萬元予陳振隆，其餘5 百萬元則由甲○○、李淑琳取得。
    嗣因陳耀星於84年1 月下旬，接獲臺灣臺北地方法院84年度
    票字第1173號本票准許強制執行之裁定，始知悉前情。
二、案經陳耀星訴由臺灣澎湖地方法院檢察署檢察官偵查起訴。
      理      由
一、訊據被告甲○○矢口否認有上揭偽造有價證券等犯行，辯稱
    ：本件向僑融公司辦理抵押貸款之事均由李淑琳處理，被告
    未參與本件貸款之事，該領款帳戶亦由李淑琳使用，非被告
    在使用，被告亦未領過僑融公司所匯之款項云云。惟查：
（一）按被告以外之人於審判外之言詞或書面陳述，除法律有規
      定者外，不得作為證據，刑事訴訟法第159 條第1 項定有
      明文。又按當事人、代理人或辯護人於法院調查證據時，
      知有第159 條第1 項不得為證據之情形，而未於言詞辯論
      終結前聲明異議者，視為同意作為證據，此由刑事訴訟法
      第159 條之5 規定觀之自明。經查，證人姚亨利、陳瑤管
      、洪崇昶等3 人於偵查中所為下列陳述，當事人及辯護人
      均表示無意見（詳本院本次更審審判筆錄），其等上開陳
      述，自有證據能力。又被告以外之人於偵查中向檢察官所
      為之陳述，除顯有不可信之情況外，得為證據，刑事訴訟
      法第159 條之1 第2 項亦有明文規定。經查，證人張美芬
      、陳湘陵於偵查中經具結後所為下列陳述（見124 號偵卷
      第81頁背面、第82頁正面、345 號偵卷第20頁），並無顯
      不可信之情形，其此部分陳述有證據能力。合先說明。
（二）被告係新隆華商行負責人，與其妻李淑琳均係負責僑融公
      司（現已改為融寶公司）在澎湖地區業務之仲介代表之事
      實，已據被告於偵查中供承僑融公司真正是做融資業務，
      契約（即食品等購買契約）之簽訂僅係形式等語（同345
      號偵查卷第19頁背面），而被告甲○○係新隆華商行負責
      人，被告甲○○、李淑琳2 人並同為瑋瑜公司董事，並曾
      由被告任代表人，其與李淑琳2 人並分別收受僑融公司所
      匯寄之仲介費用等情，亦有瑋瑜公司之經濟部公司執照、
      新隆華商行之營利事業登記證各1 份及83年9 月至同年12
      月之匯款回條4 張（83年9 月份受款人係李淑琳，餘均為
      被告）在卷足憑（附於同上卷23至26頁及偵字第12號卷第
      46至50頁），則被告與其妻李淑琳2 人，同為僑融公司澎
      湖地區貸款業務之仲介代表，並收取僑融公司之仲介費用
      ，應可確定。至證人姚亨利於偵查中證稱李淑琳係僑融公
      司在澎湖之業務承辦人（或業務代表）云云，僅係部分事
      實之陳述，尚不足以否定被告亦為該公司業務代表之事實
      ，足證被告與其妻李淑琳當時均係負責僑融公司在澎湖地
      區業務之仲介代表無誤。
（三）證人陳振隆於本院上訴審到庭具結後證稱：「澎湖縣湖西
      鄉○○段第610 地號土地是我爸爸陳瑤管和叔叔陳耀星所
      有，所有權狀放在我父親處，我有持本筆土地所有權狀向
      僑融公司公司借2 百萬元，打算買馬公市之公寓房子，我
      只有拿到2 百萬元」、「甲○○說2 樓有房子，建商要賣
      ，僑融公司有辦貸款，可向他太太接洽。僑融公司襄理或
      副理過來（指來澎湖），有甲○○、他太太（即李淑琳）
      、僑融代表和我一起吃飯，吃完後就去看土地，甲○○、
      我和僑融公司代表談了覺得可以，我就去拿印鑑交給他太
      太李淑琳」、「本票上（指上開本票）我叔叔之名（指陳
      耀星）和地址筆跡是我的，金額不是我填的…我叔叔沒有
      授權我簽」等語（見本院上訴字476 號卷第195 、196 頁
      ）；證人即僑融公司職員林逸民於本院上訴審具結後亦證
      稱：「我去看不動產之部分，是甲○○載我去的，李淑琳
      沒有去，陳振隆也有在場…撥款是撥到甲○○的新隆華商
      行和李淑琳的1 家公司（指瑋瑜公司）」、「（為何用陳
      振隆的土地抵押？）陳振隆和蘇淑嬌要共同投資1 家輪船
      公司的股份，由陳振隆提供土地作抵押」、「（貸款是陳
      振隆和蘇淑嬌要用的是何人說的？）是甲○○講的，甲○
      ○有載我去看船」（見本院上訴審卷第60頁反面、61頁正
      面、第62頁反面），於本院本次更審具結後交互詰問證稱
      ：「（你在83年7 月間有無前往湖西鄉○○段610 號勘查
      土地？）有，記憶中當時被告、陳振隆有在場，是否還有
      其他人我不記得了，當時是被告開車。我印象中只有3位
      」、「（勘查土地過程中，被告有無表示過任何意見？）
      包括在吃飯時間被告有表示意見，因為當時他要做分期付
      款，用餐的過程，我有詢問被告貸款的用途，他說是因為
      他及陳振隆及蘇淑嬌要投資船公司，要這筆資金，因為貸
      款的用途以我們貸款公司是必要的徵信內容，所以我們一
      定會詢問的」、「（有無提起為何要用這筆土地貸款？）
      我有問，他說是陳振隆的爸爸及他的親戚提供的擔保品，
      至於土地是否他爸爸或他親戚的我不了解」、「（當時有
      無談到總共希望貸款的金額，有無提起何人要貸款的及額
      度？）當時有提到金額，但我忘記了，比2 百萬多很多。
      但沒有提到何人要貸款及額度多少」、「（勘查土地之後
      ，被告有沒有跟你們談到希望要貸的額度多少？）我有問
      被告，被告應該有提到希望貸放的額度，但我忘記了」、
      「（看土地時，提供土地者在場，你有無問陳振隆貸款的
      用途？）我印象中是在吃飯時間問的，我只問被告」、「
      （最高法院發回意旨「陳振隆所稱看完土地，被告與他及
      僑融公司代表談了一下覺得這樣子可以了」，當時有談何
      事，談的內容如何？）陳振隆這段話應該僅止於土地而已
      」、「（貸放及勘查土地過程中被告有無帶你們去看船？
      ）這部分我因為時間太久，我沒有辦法確認」等語。且被
      告於偵查中亦供承本件貸款前曾請陳振隆等人吃飯，並一
      起去看土地等情觀之（見偵續3 號卷第85頁背面），被告
      於陳振隆欲貸款購屋之初，即向陳振隆表示，可找李淑琳
      接洽向僑融公司辦理貸款之事，而僑融公司人員到澎湖查
      看土地及相關資料時，由被告陪同僑融公司人員及陳振隆
      等人吃飯，並同往該土地現場，且向僑融公司代表林逸民
      諉稱該筆貸款係陳振隆和蘇淑嬌要共同投資1 家輪船公司
      股份之用，並載同林逸民去看船，足見被告自始即參與本
      件向僑融公司貸款之事，並知悉貸款過程，是其所辯本件
      貸款由李淑琳處理，伊並未參與云云，自無足採。至證人
      即辦理本件抵押權設定登記之張美芬於偵查中具結後證稱
      ：是李淑琳要我去辦的，資料全是他提供給我的云云，應
      係指陳振隆提供本件抵押權設定登記資料給李淑琳，及李
      淑琳將該設定資料委託代書辦理登記並向僑融公司申請貸
      款之過程，均由李淑琳處理，其上開證述尚不足以否認被
      告知悉並參與本件貸款部分過程，而共同正犯，祇要基於
      犯意之聯絡，亦非必須對於犯罪每個過程全部參與，上開
      證人張美芬之證詞自不足據為被告有利之認定。又證人蘇
      淑嬌於本院本次更審時雖證稱：「（被告是新隆華商行負
      責人你知道否？）我知道，但我聽說新隆華商行也是李淑
      琳在處理，被告不管…」等語，其證稱新隆華商行也是李
      淑琳在處理一節，係屬傳聞證據，不得據為被告有利之證
      據。
（四）本件抵押權設定係本金最高限額8 百萬元，由土地所有人
      陳瑤管、陳耀星（應有部份各2 分之1）2人為義務人兼連
      帶保證人，另由蘇淑嬌為連帶保證人，權利人為僑融公司
      ，抵押權發生日期為83年7 月20日，有該抵押權設定契約
      書及該土地登記簿謄本等資料在卷足稽（見偵字124 號卷
      第52、57至72頁），該抵押權設定登記後，李淑琳即持發
      票人為甲○○、蘇淑嬌、陳瑤管、陳耀星等人，發票日83
      年7 月22日、到期日83年12月22日、面額886 萬4 千8 百
      元之本票1 張，交予僑融公司作為貸款之擔保，嗣僑融公
      司乃先後於83年7 月22日、同年8 月4 日，入甲○○所
      經營之新隆華商行在臺灣省合作金庫澎湖支庫及李淑琳擔
      任負責人之瑋瑜公司於第一商業銀行澎湖分行所開立之存
      款帳戶，其金額分別為4 百萬元及3 百萬元等情，亦有該
      本票1 張及僑融公司分別匯入上開款項之匯款委託書3張
      在卷足憑（附於偵字124 號卷第95頁、偵續字第3 號卷第
      56至58頁）。又該本票上蘇淑嬌之簽名，係蘇淑嬌本人所
      簽，且蘇淑嬌亦同時擔任本件貸款之連帶保證人等情，業
      據蘇淑嬌於原審及本院證述明確（見原審卷第50頁、本院
      上更(二)卷第2 卷第6 頁、本院本次更審審判筆錄），則上
      開本票及抵押權設定契約書上蘇淑嬌之簽名為真正，應可
      確定。
（五）至該本票上被告甲○○之簽名及印文，被告雖否認為其本
      人所簽及其本人所蓋，且本院上訴審送鑑定結果，該本票
      上「甲○○」三字之簽名筆跡，與被告於偵審筆錄之簽名
      字跡，並不相符，有內政部警政署刑事警察局鑑驗通知書
      1 份在卷足考（附於本院上訴卷第288 頁），該本票上「
      甲○○」之簽名，非被告本人所簽，雖可確定，惟被告供
      承該本票上之印章為其本人之印章無誤（見原審卷第71頁
      背面），雖另辯稱：該印章放在李淑琳處，非其本人所蓋
      云云。然被告既知悉並參與本件貸款過程，如前所述；且
      被告於偵查中供稱：「本票是我的…金額我只知道是7 百
      萬元…」（124 號偵卷第24頁反面）。而僑融公司將貸得
      之款項分別匯入被告與李淑琳2 人上開帳戶內，本院更二
      審亦分別向臺灣省合作金庫澎湖支庫及第一商業銀行澎湖
      分行調取提領上開僑融公司匯入款提領情形，其中由瑋瑜
      公司所簽發第一商業銀行澎湖分行票號0000000 號、83年
      8 月5 日期、面額50萬元支票1 張，即由被告甲○○所背
      書領取，且匯入臺灣省合作金庫澎湖支庫新隆華之4 百萬
      元，亦由被告領取，此有臺灣省合作金庫澎湖支庫及第一
      商業銀行澎湖分行函及支票7 張及取款憑條2 張附於本院
      上更(二)卷第102 至112 頁足稽；被告雖亦否認上開支票上
      之背書為其本人簽名，本院更二審亦將該支票上「甲○○
      」之背書簽名，與被告於偵查中多次到庭之簽名筆跡及當
      庭書寫筆跡，分送法務部調查局、內政部警政署刑事警察
      局、中央警官學校、憲兵學校等單位，請求鑑定上開筆跡
      是否為同1 人之筆跡，均遭退回，有上開單位函附於本院
      上更(二)卷內足稽，惟依證人即當時受僱於被告所經營新隆
      華商行擔任會計之藍佩瑛於本院更二審證稱：「公司財物
      何人管理我不清楚，我收到的錢，我遇到誰就交給誰（指
      被告與李淑琳2 人），我負責收貨、送貨、收錢而已，他
      們誰在我就把錢交給誰，好像他們2 人都有在負責財物」
      、「當時李淑琳比較常叫我去跑銀行，甲○○比較少…帳
      戶李淑琳、甲○○都有，當時他們有時候叫我跑銀行，有
      時候他們自己跑…存摺都放在他們自己的辦公室，那是他
      們自己的住家，他們每天都在那邊上班」等語（見本院上
      更(二)卷第2 卷第28、29頁），則被告李淑琳2 人住處即是
      2 人辦公室，其2 人銀行存摺亦同放在該處，會計藍佩瑛
      所收取之款項，交予其2 人任何1 人均可，並為其2 人處
      理銀行業務觀之，足認新隆華商行及瑋瑜公司之業務係由
      被告與李淑琳2 人共同處理。至證人藍佩瑛於原審具結後
      雖曾證稱：業務皆由李淑琳負責，李淑琳離開前皆由李淑
      琳管，甲○○很少管云云，惟被告與李淑琳2 人之住處及
      辦公室同在一處，本件鉅額款項分別匯入其2 人上開帳戶
      內，縱大部分事務由李淑琳處理，被告斷無不知之理，自
      應以證人藍佩瑛於本院前審前開之證述較為可採。而上開
      第一商業銀行澎湖分行票號0000000 號支票上「甲○○」
      之背書，並非由會計藍佩瑛代為背書領款，亦據藍佩瑛證
      述明確（同本院上開卷第28頁），則該張支票應係由被告
      或李淑琳2 人中之1 人所領取，再參以被告於本院調查時
      曾供述該背書字體與伊之簽名類似（見本院上更(二)第1 卷
      第135 頁），且該背書之「鄭」字，係屬簡體字，與被告
      於偵查及原審調查庭時到庭時簽名，其「鄭」均以簡體字
      「  」書寫，無一次以繁體字書寫，其書寫習慣一致，而
      李淑琳對「鄭」字之書寫，均以繁體字書寫，此由李淑琳
      於83年10月15日寫給周佳霓之信函內2 次提及甲○○，其
      「鄭」字均以繁體字書寫足證，亦有該信函附於原審卷第
      31 頁 足考；又依運筆習慣，該支票上「甲○○」之背書
      ，其書寫較為靈活，與被告歷次於偵查及原審簽名習慣亦
      相同，而與李淑琳上開信函書寫習慣並不相同，亦有上開
      資料足資比對，足見上開支票上之款項，應為被告本人所
      背書領取甚明。是其所辯：該張支票非其本人背書領取，
      顯無足採。被告既與李淑琳共同處理新隆華商行及瑋瑜公
      司業務，並均有領取僑融公司所匯寄之上開款項，顯然該
      作為向僑融公司貸款保證用之本票上，被告擔任發票人所
      蓋之私章，應係李淑琳徵得被告同意後所蓋，亦可確信。
      至甲○○於83年10月2 日向警方申報其妻李淑琳於同年9
      月26 日 失蹤，有受理失蹤人口案件登記表1 份足稽，惟
      此乃本件抵押貸款辦妥，並領得上開款項後所發生之情事
      ，自難採為被告有利之認定。另證人黃豔萍、莊惠珍、莊
      榮昌、周佳霓、陳金宗於原審均經具結後，證人陳帝嘉於
      本院上訴審具結後，雖均證述土地設定抵押及向僑融公司
      貸款等相關事宜，皆由李淑琳負責云云。惟此乃上開證人
      所見及接觸之情形，本件貸款被告確實知情，並參與其事
      ，如上所述，上開證人所見之表相，尚不足據為被告有利
      之認定。
（六）另陳瑤管與陳振隆係父子關係，本件抵押貸款，係陳振隆
      要買房子之用等情，業據證人陳瑤管於偵查中證述明確（
      見偵字124 號卷第26頁）。陳瑤管既同意提供上開土地供
      其子陳振隆設定抵押貸款之用，並提供印鑑證明供辦理上
      開抵押權設定登記（附於同上偵查卷第70頁），則上開抵
      押設定契約書及本票上陳瑤管之印文亦屬真正。
（七）陳耀星並未同意提供上開土地辦理抵押貸款，而係陳振隆
      向陳耀星之妻諉稱欲辦理土地分割，而取得陳耀星之印鑑
      證明及印鑑章等情，已據證人陳耀星於原審具結後證述屬
      實（見原審卷第49頁），並據證人陳振隆於本院上訴審證
      稱：名字（指陳耀星之名字）是我簽的、地址不是我簽的
      ，是李淑琳拿給我簽，我叔叔（即陳耀星）沒有授權我簽
      等語（見本院上訴卷第195 頁背面），又依本院更二審向
      澎湖地政事務所調取之該抵押權設定登記資料內，其中陳
      耀星之印鑑證明內所蓋之印文係屬圓形章，而該抵押權設
      定契約書內，分別蓋有與陳耀星印鑑證明相同之圓形印文
      4 枚，及另以方形章所蓋之印文4 枚，此有該抵押權設定
      契約書及印鑑證明在卷足考（附於本院上更(二)第1 卷第20
      9 頁至223 頁）。則陳耀星交付與陳振隆之印鑑證明，其
      印文係圓形私章所蓋，而該抵押權設定資料上分別有陳耀
      星圓形印文及方形印文各4 枚，顯然該方型印文，並非陳
      耀星所有，而係屬被告等所偽造之印文；又陳耀星交付該
      圓形印鑑證明及印鑑章，係供陳振隆辦理上開土地分割之
      用，而非供設定本件抵押貸款之用，陳振隆竟提供上開土
      地資料給被告與李淑琳夫妻2 人，向僑融公司設定抵押貸
      款，則上開抵押權設定資料上所蓋之圓形印文，應屬盜蓋
      之印文甚明。另本件交付與僑融公司作為貸款保證用之本
      票上所蓋陳耀星之印文，與該抵押權設定契約書上所蓋方
      形印文相同，有該本票足資比對，則該本票上陳耀星之印
      文，亦屬偽造之印文，亦可確定。
（八）至於證人陳振隆何以交付利息給被告，據其於本院雖證稱
      ：「（李淑琳交付多少貸款給你？）原先我要貸款2 百萬
      元，扣除一小部份費用剩180 幾萬元」、「（你貸款之後
      有無繳利息，向何人繳納？）有，有時繳給李淑琳，有時
      在我家門口碰到被告我請他轉交給李淑琳」、「（利息繳
      給何人？）李淑琳」、「你之前證述內容「與李淑琳接洽
      ，與被告無關」，為何要把利息交給被告轉交李淑琳？）
      因我與被告家住在隔壁，我知道他們是夫妻關係，所以拜
      託他轉交」等語。依上開證述，證人陳振隆所稱繳付利息
      係指其所承認貸款之2 百萬元，且其所以交給被告，係因
      被告當時與李淑琳係夫妻關係等情，但證人陳振隆既否認
      本件其餘貸款與其有關，則證人陳振隆就其餘貸款5 百萬
      元部分不願供出實情，乃當然之理。況且，證人陳振隆於
      本院本次更審同時證稱：「（你引導林逸民去看土地之前
      ，有無向被告接洽，請李淑琳幫你貸款？）在1 個場合中
      ，被告有問我是否要辦貸款，說他太太有在幫人家貸款，
      問我是否要辦貸款」、「（你之所以知道向僑融公司貸款
      是因為被告向你引薦的？）是的」等語，依證人陳振隆此
      項證述，被告對本件貸款亦非不知情。
（九）綜上所述，被告與李淑琳、陳振隆等人共同偽造上開本票
      及抵押權設定資料，向僑融公司詐取款項，已甚明確，被
      告所辯係卸責之詞，不足採信，其犯行堪以認定。
二、核被告所為，其偽造陳耀星上開抵押權設定登記資料，持向
    地政機關而行使之，使地政機關不知情之成年承辦人員將上
    開不實之抵押權登載於職務上所掌之公文書，足以生損害於
    陳耀星及地政機關對於抵押權管理之正確性之行為，係犯刑
    法第216 條、第210 條之行使偽造私文書罪及同法第214 條
    使公務員登載不實文書罪；其偽造上開本票（陳耀星部分）
    ，作為向僑融公司詐借款項擔保之用，係犯同法第201 條第
    1 項偽造有價證券罪、第339 條第1 項之詐欺取財罪。被告
    與李淑琳、陳振隆間，就上開犯行有犯意聯絡及行為分擔，
    均為共同正犯。其等利用不知情之成年人，偽刻陳耀星之印
    章（方形章部分），即利用地政機關不知情之成年公務員登
    載不實抵押權於公文書上之行為，均為間接正犯。被告等偽
    造陳耀星之印章，並蓋用所偽造之印章及偽造陳耀星之署押
    於上開本票上，其所偽造印章、印文、署押，均為偽造有價
    證券之一部，不另論予偽造印章、印文、署押罪；被告偽造
    有價證券後，持以行使，其行使之低度行為為偽造之高度行
    為所吸收，均不另論罪；又被告偽造陳耀星之印章，並蓋用
    所偽造之印章於上開偽造之抵押權設定契約書上，其所偽造
    印章、印文，均為偽造文書之一部，不另論以偽造印章、印
    文罪；被告偽造文書後，持以行使，其偽造之低度行為為行
    使之高度行為所吸收，亦不另論偽造文書罪。被告上開使公
    務員登載不實公文書之犯行與行使偽造私文書犯行間，有方
    法結果之牽連關係，應從一重之行使偽造私文書論斷；公訴
    人雖未論及被告所犯此部分法條，但起訴書已敘明被告此部
    分犯罪事實，本院自得一併審理。被告等所犯上開行使偽造
    私文書、偽造有價證券、詐欺取財三罪間有方法結果之牽連
    關係，為牽連犯，應從一重之偽造有價證券罪處斷。公訴人
    認被告偽造有價證券及偽造文書間，係犯意各別，應予分別
    論處，尚有未洽。又被告於該抵押權設定契約書及上開本票
    上並未偽造陳瑤管及蘇淑嬌2 人之印文及署押，如前所述，
    公訴人認被告偽造陳瑤管及蘇淑嬌2 人之印文及署押，亦屬
    誤會，惟公訴人認被告此部分犯行，與前揭論罪科刑部分有
    連續犯裁判上一罪關係，此部分自不另為無罪之諭知，附此
    明。
三、原審就上開部分未詳為推求，而就此部分遽為無罪之判決，
    尚有未洽。檢察官上訴意旨指摘原判決此部分諭知被告無罪
    係不當云云，為有理由，自應由本院就此部分撤銷改判。爰
    審酌被告貪圖不法利益，未徵得告訴人陳耀星之同意，竟偽
    造上開本票及抵押權設定契約書，進而持以行使，並詐得上
    開款項，及其犯罪後之態度等一切情狀，量處如主文第2 項
    所示之刑。被告所偽造83年7 月22日發票、83年12月22日到
    期、金額886 萬4 千8 百元整之本票上關於發票人陳耀星部
    分，依刑法第205 條規定宣告沒收；又被告偽造83年7 月20
    日抵押權設定契約書上偽造之陳耀星印文（方形部分），依
    同法第219 條之規定宣告沒收；另被告偽造陳耀星之方形印
    章1 枚，雖未扣案，但無證據證明已滅失，亦依刑法第219
    條規定宣告沒收。又被告偽造之抵押權設定契約書1 紙，業
    據被告持以行使，已非屬被告所有，且非違禁物，自不予宣
    告沒收；至於被告偽造之上開本票1 紙，因其上尚有其他發
    票人，自僅就偽造告訴人陳耀星部分宣告沒收，而不予本票
    全部宣告沒收，附此明。
四、公訴意旨另以：被告甲○○復與李淑琳基於偽造有價證券之
    共同犯意聯絡，於同年11月2 日，連續簽發印鑑不符之支票
    24張（公訴人誤為係23張）而為偽造之行為，使僑融公司陷
    於錯誤，再交付2 百萬元給李淑琳轉貸給陳湘陵，足以生損
    害於陳耀星等人。因認被告又涉犯刑法第201 條第1 項、第
    339 條第1 項之罪嫌云云。訊據被告固坦承曾簽發24張支票
    予僑融公司之情事，惟堅決否認有何前揭偽造有價證券及詐
    欺等犯行，辯稱：被告因太太李淑琳跑掉後，債權人上門才
    知情，因身為李淑琳之丈夫，才出面處理善後，被告並無任
    何偽造有價證券、詐欺犯行等語。經查：李淑琳於83年12月
    3 日搭機出境，有國人入出境端末查詢報表乙份在卷可憑（
    見本院上訴卷第41頁）；又李淑琳於83年9 月26日離開澎湖
    之事實，已據被告供明甚詳，復有澎湖縣警察局馬公分局受
    理失蹤人口案件登記表（註明李淑琳於83年9 月26日失蹤）
    1 紙在卷可按（見84年度偵字第124 號卷第32頁）；另據證
    人周佳霓於原審法院審理時結證稱：「我借款後，李淑琳於
    83年10月就不見了。」等語（見原審卷第237 頁正面），顯
    然李淑琳於83年9 月下旬已離開澎湖至臺灣本土無訛。況證
    人洪崇昶（即僑融公司職員）於檢察官偵查中證稱：「最後
    一次2 百萬元，是我公司撥給陳湘陵。」等語（見84年度偵
    字第345 號卷第20頁背面）；另證人陳湘陵（已死亡）亦於
    檢察官偵查中具結後證稱：「我曾透過李淑琳開支票1500萬
    元向僑融公司借款，我實向僑融公司拿款1 千3 百多萬元…
    該公司分3 期給我，第1 次實拿475 萬元，第2 次李淑琳轉
    交4 百餘萬元，最後1 次是僑融公司直接撥入我帳戶，最後
    1 次是我到僑融公司去談判，僑融公司要甲○○擔保，僑融
    公司才能撥2 百萬元給我，最後是甲○○開自己的票給僑融
    公司後，僑融公司才撥款2 百萬元給我，我想甲○○是基於
    道義關係幫我處理。」等語（見84年度偵字第345 號卷第20
    頁）；依證人洪崇昶、陳湘陵上開所述，僑融公司係直接將
    2 百萬元撥給陳湘陵，並未經被告及李淑琳接手，則公訴人
    認係僑融公司交付2 百萬元予李淑琳轉貸給陳湘陵之情，容
    有誤會。倘若被告就此部分欲詐騙僑融公司，豈有將詐領之
    款項交予第三人之理﹖且被告既欲行詐，又豈有以自己名義
    為發票人而簽發24張支票予僑融公司﹖蓋支票縱遭退票，僑
    融公司亦可依票據法律關係，行使票據權利，而被告此時尚
    經營新隆華商行，僑融公司依法亦可對之為保全程序，被告
    又何須如此費心，而為此無實益之詐騙行為﹖是以被告就此
    部分所稱「其無詐欺意圖」之辯解，應屬可採。尚難認被告
    此部分有偽造有價證券及詐欺之主觀上意圖，此部分自難以
    偽造有價證券及詐欺罪相繩。惟因公訴人認此部分與前開有
    罪部分係屬裁判上一罪，故此部分不另為無罪之諭知。
據上論斷，應依刑事訴訟法第369 條第1 項前段、第364 條、第
299 條第1 項前段，刑法第28條、第201 條第1 項、第216 條、
第210 條、214 條、第339 條第1 項、第55條、第205 條、第21
9 條，罰金罰鍰提高標準條例第1 條前段，判決如主文。
本案經檢察官許月雲到庭執行職務。
中    華    民    國    94    年    3     月    10    日
            刑事第五庭    審判長法  官  曾永宗
                                法  官  陳明富
                                法  官  邱永貴
以上正本證明與原本無異。
如不服本判決應於收受本判決後10日內向本院提出上訴書狀，其
未敘述上訴理由者，並得於提起上訴後10日內向本院補提理由書
狀（均須按他造當事人之人數附繕本）「切勿逕送上級法院」。
                                書記官  唐奇燕
中    華    民    國    94    年    3     月    10    日
附錄：本判決論罪科刑法條：
刑法第201 條第1 項：
意圖供行使之用，而偽造、變造公債票、公司股票或其他有價證
券者，處3 年以上10年以下有期徒刑，得併科300 元以下罰金。
刑法第216 條：
行使第210 條至第215 條之文書者，依偽造、變造文書或登載不
實事項或使登載不實事項之規定處斷。
刑法第210 條：
偽造、變造私文書，足以生損害於公眾或他人者，處5 年以下有
期徒刑。
刑法第339條第1項：
意圖為自己或第3 人不法之所有，以詐術使人將本人或第3 人之
物交付者，處5 年以下有期徒刑、拘役或科或併科100 元以下罰
金。
中華民國刑法第214 條
 （使公務員登載不實罪）
明知為不實之事項，而使公務員登載於職務上所掌之公文書，足
以生損害於公眾或他人者，處3 年以下有期徒刑、拘役或500 元
以下罰金。
